臺灣高等法院臺中分院民事判決　96年度上字第124號
上　訴　人　丙○○
訴訟代理人　劉家驥律師
被　上訴人　丁○○（趙中立之承受訴訟人）
訴訟代理人　王文聖律師
複　代理人　游琦俊律師
被　上訴人　戊○○（趙中立之承受訴訟人）
　　　　　　己○○（趙中立之承受訴訟人）
上列當事人間請求清償借款事件，上訴人對於中華民國96年3月1
6日臺灣臺中地方法院95年度訴字第2956號第一審判決提起上訴
，本院於民國96年10月2日言詞辯論終結，判決如下：
    主      文
上訴駁回。
第二審訴訟費用由上訴人負擔。
    事實及理由
壹、程序方面：
一、本件被上訴人趙中立於本件訴訟進行中之民國（下同）96年
    7月25日死亡，其法定繼承人丁○○、戊○○、己○○具狀
    聲明承受訴訟，並提出戶籍謄本、繼承系統表為證，經核與
    民事訴訟法第175條第1項規定相符，應予准許。
二、本件被上訴人戊○○、己○○經合法通知，未於言詞辯論期
    日到場，核無民事訴訟法第386條各款所列情形，爰依上訴
    人聲請，就被上訴人戊○○、己○○部分，由其一造辯論而
    為判決。
貳、實體方面：
一、上訴人主張：被上訴人等之被繼承人趙中立於84年2月25日
    上午，因急需現金週轉，原欲向訴外人乙○○借款，惟乙○
    ○之妻甲○○○以與趙中立不熟悉，不願出借；而乙○○、
    甲○○○與上訴人熟識，上訴人乃前往台中市第二信用合作
    社五權分社協調，由上訴人向乙○○借得新台幣（下同）
    200萬元後，再轉借予趙中立使用；乙○○提領200萬元款項
    後，已當場交付趙中立，趙中立則交付同面額84年3月25日
    到期之本票乙紙予上訴人，以為借款憑據，兩造並約定借款
    期限為一個月。嗣趙中立屆期無法清償，復於84年4月24日
    開立彰化商業銀行埔里分行面額12萬元之支票一紙做為借款
    利息，上開支票經提示仍未獲兌現；上訴人曾聲請核發支付
    命令，並經原法院以95年度促字第67393號支付命令審理在
    案，惟因被上訴人遷移不明無法送達。又上訴人雖曾另外投
    資環世國際衛星傳播事業股份有限公司（下稱環世公司）及
    百世達電子通訊工業股份有限公司（百世達公司），趙中立
    亦設定抵押權予上訴人，然上開事實與本件借貸關係並無關
    連。爰依消費借貸之法律關係提起本訴，並上訴聲明：（一
    ）原判決廢棄。（二）被上訴人應給付上訴人200萬元及自
    84年3月26日起至清償日止，按年息百分之五計算之利息。
    （三）第一、二審訴訟費用，由被上訴人負擔。（四）上訴
    人願供擔保，請准宣告假執行。
二、被上訴人則以：上訴人與被上訴人之被繼承人趙中立於84年
    間曾共同投資百世達公司及環世公司，因公司接下後其他股
    東出資未到位，公司需要資金週轉，故由公司先向上訴人借
    貸200萬元，上訴人考慮與趙中立較為熟識且係軍中部屬的
    關係，因而要求趙中立開立系爭本票以為擔保，惟該款項並
    非借予趙中立使用，而係借予上開二家公司。被上訴人否認
    曾向上訴人借貸200萬元，上訴人就曾交付200萬元予趙中立
    及兩造有借貸之合意，既未能舉證以實其說，且前後說詞矛
    盾，亦與證人甲○○○證述不合，足認上訴人主張兩造間就
    系爭200萬元存有借貸法律關係確屬無據等語資為答辯。並
    答辯聲明：（一）上訴駁回。（二）第一、二審訴訟費用由
    上訴人負擔。（三）如受不利判決，被上訴人願供擔保請免
    於假執行宣告。
三、上訴人主張：被上訴人之被繼承人趙中立，於84年2月25日
    向其借貸200萬元等情，雖據其提出趙中立所簽發，發票日
    為84年2月25日、到期日為84年3月25日，票面金額200萬元
    元之本票一紙為證；被上訴人固不爭執曾簽發上開支票交付
    上訴人，惟否認兩造間有借貸關係，並以前揭情詞置辯。是
    本件爭點厥為：上訴人與趙中立間就系爭200萬元有無消費
    借貸之合意？上訴人是否已交付系爭200萬元予趙中立？
四、本院得心證之理由：
（一）按當事人主張有利於己之事實者，就其事實有舉證之責任
      。但法律別有規定，或依其情形顯失公平者，不在此限。
      民事訴訟法第277條定有明文。次按民事訴訟如係由原告
      主張權利者，應先由原告負舉證之責，若原告先不能舉證
      ，以證實自己主張之事實為真實，則被告就其抗辯事實即
      令不能舉證，或其所舉證據尚有疵累，亦應駁回原告之請
      求。主張法律關係存在之當事人，須就該法律關係發生所
      須具備之特別要件，負舉證之責任。而此特別要件之具備
      ，苟能證明間接事實並據此推認要件事實雖無不可，並不
      以直接證明者為限，惟此經證明之間接事實與要件事實間
      ，須依經驗法則足以推認其因果關係存在者，始克當之。
      倘負舉證責任之一方所證明之間接事實，尚不足以推認要
      件事實，縱不負舉證責任之一方就其主張之事實不能證明
      或陳述不明、或其舉證猶有疵累，仍難認負舉證責任之一
      方已盡其舉證責任，自不得為其有利之認定（最高法院17
      年上字第917號判例、91年台上字第1613號判決要旨參照
      ）。而依民法第474條第1項規定，稱消費借貸者，謂當事
      人一方移轉金錢或其他代替物之所有權於他方，而約定他
      方以種類、品質、數量相同之物返還之契約。故當事人主
      張有金錢借貸關係存在，須就其發生所須具備之特別要件
      即金錢之交付及借貸意思表示互相一致負舉證之責任，若
      未能證明有金錢之交付及借貸意思表示互相一致者，尚不
      能認為有金錢借貸關係存在。本件上訴人主張兩造間有消
      費借貸關係存在，既為被上訴人所否認，依舉證責任分配
      之原則，自應由上訴人就兩造間有借貸之合意及金錢交付
      之事實，負舉證之責。
（二）上訴人主張趙中立向其借貸200萬元，固據其提出系爭本
      票一紙為證；惟查，票據乃文義證券及無因證券，其權利
      依票據文義而發生，與其基礎之原因關係各自獨立；且交
      付票據之原因甚多，或為贈與、或為買賣、或為確保當事
      人間已存在之法律關係、或為消滅已存在之法律關係，非
      僅囿於金錢借貸一端而已，尚難以執有票據之事實，即認
      執票人所主張之原因關係確係存在。系爭票據上並未記載
      任何票據原因關係，自無從僅依趙中立簽發本票一紙交付
      上訴人之事實，遽而推論趙中立確向上訴人借款200萬元
      。故上訴人雖執有趙中立簽發之上開本票，仍無法證明兩
      造間確有系爭200萬元之消費借貸關係存在。
（三）上訴人雖又舉證人甲○○○為證，而證人甲○○○於原法
      院96年3月6日言詞辯論時固證述：「丙○○向我們借錢，
      借了之後再轉借給趙中立，本票是丙○○要求趙中立簽立
      的。」、「（問：丙○○跟你借錢你有借給他？）有，我
      跟我先生從二信提領現金給丙○○，借了二百萬元。」、
      「（問：當時在場的有何人？）我與乙○○及丙○○，借
      錢的趙中立也有在場。」等語；惟亦證稱：「（問：你錢
      借給丙○○，丙○○如何處理？）我沒有看到他如何處理
      。」、「（問：所以你沒有看到丙○○把錢交給趙中立？
      ）我不曉得，忘記了。」、「（問：你如何知道丙○○有
      借錢趙中立？）事後我一直跟丙○○要錢，他一直不還給
      我們，已經四、五年左右，借錢時丙○○有簽發本票給我
      （提出二紙本票影本，這二張本票是事後換過的本票，原
      本的本票不在了）。」、「（問：如何知道丙○○有借錢
      給趙中立？）在二信的時候有聽趙中立跟丙○○在講，丙
      ○○跟我們講說他要借給趙中立。」、「借錢時丙○○跟
      我們借錢是要借給趙中立，是他們二人的事情，他沒有跟
      我們講說要做什麼用」等語。綜觀證人甲○○○之證述內
      容，顯見證人甲○○○僅係聽聞上訴人自稱要借錢給趙中
      立，並未親見親聞趙中立開口向上訴人借款，更無看見上
      訴人將200萬元借款交付趙中立。又證人甲○○○證述上
      訴人向乙○○借款期間為二年；而上訴人則主張趙中立因
      有急用而向上訴人借款一個月，並由上訴人出面向乙○○
      借款後再轉借予趙中立等語；倘若上訴人真因趙中立有所
      急用，而出面向乙○○借款200萬元後再轉借予趙中立，
      則何以趙中立向上訴人借款200萬元之期間只一個月，而
      上訴人向乙○○借款期間為二年？亦與常情不符。故依證
      人甲○○○之證述，尚難為兩造確已就200萬元消費借貸
      達成合意及上訴人已如數交付借款之證明。
（四）上訴人復主張：趙中立於84年4月24日開立彰化商業銀行
      埔里分行的支票做為借款利息，但提示後因存款不足而退
      票，並提出發票日為84年4月24日、票據號碼為FQ0000000
      、面額為120,000元之支票影本一紙、臺灣南投地方法院
      84年度拍字第252號民事裁定影本一紙為證。被上訴人則
      否認上情，並辯稱：上訴人於84年度拍字第252號民事裁
      定中係主張該面額120,000元之支票乃趙中立向其借款之
      本金，顯非系爭200萬元借款之利息等語。查，支票為無
      因證券，交付票據之原因甚多，已如上述；上開支票影本
      既無記載交付之原因事實，且據上訴人提出之臺灣南投地
      方法院84年度拍字第252號拍賣抵押物民事裁定所載，上
      訴人係主張上開支票係因趙中立向上訴人借款而簽發，尚
      難據此認定該支票乃趙中立為支付系爭200萬元借款之利
      息而簽發。且依上訴人之主張，係上訴人向乙○○借得
      200萬元後，再轉借予趙中立使用，即實際交付借款之人
      為乙○○，趙中立縱有簽發支票以支付利息，亦應支付予
      乙○○，而非上訴人。是上訴人執前開支票證明兩造間系
      爭200萬元之消費借貸契約成立，亦不足採。
（五）再者，上訴人就兩造借貸原因，於起訴狀係主張「被告於
      84年2月25日上午，以急需現金週轉為由，開口向原告借
      用新台幣貳佰萬元，承諾壹個月即償還，原告因念及被告
      有袍澤情誼，乃在兩造舊識老友乙○○夫婦見證陪同下，
      偕往台中市第二信用合作社五權分社，提領現金貳佰萬元
      ，當場交給被告。」；嗣改稱：「本來是乙○○與趙中立
      打麻將時同意借給他，約定第二天要拿錢，但甲○○○不
      認識趙中立不願意借錢，剛好我經過，甲○○○信任我，
      我才想說由我擔保，由我向甲○○○借錢，我再借給趙中
      立。」（見原審96年3月6日言詞辯論筆錄第5頁）；於本
      院則改稱：「84年2月25日趙中立借款本來是趙中立與乙
      ○○二人談好，他們兩人到二信五權分社，結果乙○○的
      太太不願借款給趙中立，於是趙中立打電話給我，請我到
      二信幫忙協調，最後由乙○○借款給我，我再借款給趙中
      立，錢是由乙○○直接交給趙中立」等語（見本院96年5
      月16日準備程序筆錄，本院卷第32頁反面）；上訴人就借
      款過程及借貸金額交付方法前後陳述不一，多有矛盾。又
      證人甲○○○於原審96年3月6日作證時所提出，並經上訴
      人於本院言詞辯論期日自認為其於86年11月18日書立之證
      明書上載：「本人（即上訴人）曾代表趙中立向乙○○借
      款新台幣貳佰萬元正……」等語；亦與上訴人於本件訴訟
      主張係其向乙○○借得200萬元後，再轉借予趙中立等情
      不符，益徵上訴人主張兩造就系爭款項存有借貸關係，為
      不可採。
（六）至上訴人於本院請求再次傳訊證人甲○○○及乙○○到庭
      ，以證明兩造間消費借貸債權確屬存在等事實；因證人甲
      ○○○就其所見所聞事實已於原審證述綦詳，證人乙○○
      則年紀老邁又有重聽，於原審訊問時，甚且對於自己之年
      籍資料無法正確回答，上訴人並當庭捨棄傳喚證人乙○○
      （見原審96年3月6日言詞辯論筆錄）；證人甲○○○及乙
      ○○並具狀向本院陳明就本件事件記憶不明確，亦不清楚
      兩造件借款用途及債務糾紛過程（見本院卷第58頁）。則
      其等證述於本件事實之釐清並無助益，故本院認為無再傳
      訊上開二位證人之必要。
五、綜上所述，上訴人主張被上訴人等之被繼承人趙中立向其借
    款200萬元，為不可採。則上訴人基於消費借貸法律關係，
    請求被上訴人給付200萬元及自84年3月26日起至清償日止，
    按年息百分之五計算之利息，為無理由，不應准許。其假執
    行之聲請亦失所附麗，應併予駁回。原審為上訴人敗訴之判
    決，及駁回其假執行之聲請，並無不合。上訴意旨指摘原判
    決不當，求予廢棄改判，為無理由，應予駁回。
六、本件事證已臻明確，兩造其餘攻擊或防禦方法及所提證據，
    均與本院心證之形成，不生影響，爰不一一再加以論述，併
    此明。
七、據上論結，本件上訴為無理由，依民事訴訟法第449條第1項
    、第78條、第463條、第385條第1項前段，判決如主文。
中　　華　　民　　國　　96　　年　　10　　月　　16　　日
                  民事第二庭    審判長法　官  邱森樟
                                      法　官  蔡秉宸
                                      法　官  翁芳靜
以上正本係照原本作成。
如對本判決上訴，須於收受判決送達後20日內向本院提出上訴書
狀，其未表明上訴理由者，應於提出上訴後20日內向本院提出上
訴理由書（須按他造人數附具繕本）。
上訴時應提出委任律師為訴訟代理人之委任狀。具有民事訴訟法
第466條之1第1項但書或第2項之情形為訴訟代理人者，另應附具
律師及格證書及釋明委任人與受任人有該條項所定關係之釋明文
書影本。
                                      書記官  許美惠
中　　華　　民　　國　　96　　年　　10　　月　　16　　日
                                                      Ｍ
